【裁判字號】    99,智簡附民,2
【裁判日期】    990928
【裁判案由】    請求損害賠償
【裁判全文】
臺灣彰化地方法院刑事附帶民事判決   99年度智簡附民字第2號
原      告    日商三麗鷗股份有限公司
訴訟代理人    呂紹凡律師
被      告    鴻鑌塑膠實業有限公司
兼法定代理人  甲○○
上二被告之
訴訟代理人  陳鎮律師
            林佐偉律師
上列被告等因九十九年度智簡字第五一號違反商標法案件，經原
告提起附帶民事訴訟，請求損害賠償事件，本院於九十九年九月
十四日言詞辯論終結，茲判決如下：
    主  文
鴻鑌塑膠實業有限公司、甲○○不得使用相同或近似於附表所示
之商標於塑膠袋之商品。
鴻鑌塑膠實業有限公司、甲○○應連帶給付原告新台幣拾伍萬參
仟參佰肆拾陸元，及自民國九十九年八月十八日起至清償日止，
按年息百分之五計算之利息。
鴻鑌塑膠實業有限公司、甲○○應連帶負擔費用將本件最後事實
審附帶民事判決書內容（包括案號、當事人、主文、事實欄），
以不小於二十號字體刊登於自由時報、工商時報及經濟日報各一
日。
原告其餘之訴駁回。
本判決第二項所命給付得假執行；並於被告以新台幣幣拾伍萬參
仟參佰肆拾陸元為原告供擔保後，得免為假執行。
原告其餘假執行之聲請駁回。
    事  實
壹、原告部分
一、訴之聲明：
  (一)被告不得使用相同或近似於如附表所示之商標於同一或類似
    之商品。
  (二)被告等應連帶給付原告新台幣七十五萬七千六百九十元及自
    起訴狀繕本送達翌日起至清償日止，按週年利率百分之五計
    算之利息。
  (三)被告應連帶負擔費用將本件最後事實審附帶民事判決書內容
    （包括案號、當事人、主文、事實欄），以不小於二十號字
    體刊登於自由時報、工商時報及經濟日報各一日。
  (四)訴之聲明第二項，原告願供擔保，請准宣告假執行。
  (五)訴訟費用由被告負擔。
二、陳述：
  (一)被告侵害原告商標權之事實，已堪認定：
  1.查原告為「Hello Kitty （凱蒂貓）」、「My Melody （美
    樂蒂）」、「PomPom Purin（布丁狗）」等商標（如附表）
    （下稱「系爭商標」）之商標權人，系爭商標經指定使用於
    各類商品，現均仍於商標專用期限內，有經濟部智慧財產局
    商標登記資料為憑。是任何人非經原告之同意或授權，不得
    於同一或類似之商品使用相同或近似之商標，並不得將前述
    商品予以販賣或意圖販賣而陳列，否則即構成商標權之侵害
    。
  2.被告明知原告享有系爭商標之商標權，且原告所製造或販售
    使用系爭商標之商品，歷來在國際及國內市場已累積相當聲
    譽，為業界及一般消費大眾所熟知，竟為謀不法利益，未經
    授權於同一或類似之商品使用相同或近似之商標，且明知為
    前述商品，而仍予販賣及意圖販賣而陳列。
  3.案經原告提起告訴，並由內政部警政署保安警察第二總隊第
    一大隊保護智慧財產權警察大隊臺中分隊循線於99年3 月3
    日在彰化縣溪湖鎮○○路後溪巷39號之15「鴻鑌塑膠實業有
    限公司」實施搜索扣押，當場查獲大量仿冒系爭商標之塑膠
    袋共5769件及銅板模8 支。本件經鈞院檢察署偵查終結並聲
    請簡易判決處刑，是被告之犯罪事實已堪認定。
  4.次查，「因故意或過失，不法侵害他人之權利者，負損害賠
    償責任」，民法第184 條第1 項前段定有明文，本件所查獲
    之仿冒品係以「鴻鑌塑膠實業有限公司」之名義進行交易，
    故被告「鴻鑌塑膠實業有限公司」依法應負侵權行為損害賠
    償責任。又「公司負責人對於公司業務之執行，如有違反法
    令致他人受有損害時，對他人應與公司負連帶賠償之責。」
    ，公司法第23條第2 項定有明文。查被告甲○○係被告「鴻
    鑌塑膠實業有限公司」之負責人，自應對被告「鴻鑌塑膠實
    業有限公司」之侵權行為負連帶賠償之責。
  (二)關於損害賠償之計算：
  1.按依商標法第61條第1 項前段及第63條第1 項第3 款規定，
    被告侵害原告商標權之事證明確，依前揭規定應負損害賠償
    責任。
    (1)本件查獲侵害系爭商標之塑膠袋數量共計為5769件，而每
      件塑膠袋之零售單價以10元計算，則查獲侵權塑膠袋之總
      價為57690元。
    (2)本件另查獲侵害系爭商標權之銅板模具數量共計為8 支，
      而每支銅板模具之單價以50,000元計算，則查獲侵權商品
      之總價為400,000 元。
  2.再按「商標權人之業務上信譽，因侵害而致減損時，並得另
    請求賠償相當之金額」，商標法第63條第3 項定有明文。本
    件原告於業務上之信譽，遭被告侵害商標權而減損，自得依
    法請求被告賠償信譽之損失至少30萬元：
    (1)原告為全球知名日商，長年耗費鉅額人力及物力設計開發
      相關商品業務，品質精良，素負盛譽，尤以原告所獨創別
      具匠心之各種商標圖樣，已成眾所周知之商業表徵，並於
      世界各國獲准註冊在案，深獲消費者信賴。被告仿冒使用
      代表原告商譽及表彰商品來源之商標圖樣，並大量批發銷
      售劣質仿品，且被告所生產之仿冒品，品質粗糙、質感亦
      差，且被告於印製時尚故意只印一支耳朵，相較之下，確
      可使嚴重減損原告商業上之信譽，原告自得依法請求被告
      賠償信譽上之損失至少30萬元。
    (2)末查，原告自行購得之原廠手提塑膠袋商品，其零售單價
      為75元，與被告所宣稱仿品之零售單價0.3 元，價差高達
      250 倍，縱扣除兩者所使用材質之差異，其價差恐亦達數
      十倍，足認被告所生產之仿品，有使消費者混淆誤認原告
      商品亦品質低劣，對於原告長年維持此著名商標所建立之
      信譽而言，實有貶損。
    (3)縱上，本件原告於業務上之信譽，遭被告侵害商標權而減
      損，自得依法請求被告賠償信譽之損失至少30萬元。
    (4)又「當事人已證明受有損害而不能證明其數額或證明顯有
      重大困難者，法院應審酌一切情況，依所得心證定其數額
      」，民事訴訟法第222 條第2 項定有明文，倘鈞院認前述
      損害額之主張容有未洽，尚請鈞院依法酌定其數額。
  (三)關於其他損害之回復：
  1.按「商標權人對於侵害其商標權者... 並得請求排除其侵害
    ；有侵害之虞者，得請求防止之。」，商標法第61條第1 項
    中段及後段分別定有明文，原告為此爰為訴之聲明第一項之
    請求。
  2.次按「商標權人得請求由侵害商標權者負擔費用，將侵害商
    標權情事之判決書內容全部或一部登載新聞紙。」，商標法
    第64條定有明文。被告侵害原告商標專用權情事重大，為籲
    使社會大眾知悉被告侵權事實並回復原告所受損害，爰為訴
    之聲明第三項之請求。
貳、被告部分：
一、訴之聲明：
  (一)原告之訴及其假執行之聲請均駁回。
  (二)訴訟費用由原告負擔。
  (三)請准供擔保宣告免為假執行。
二、陳述：
  (一)查本件被告鴻鑌塑膠實業有限公司被查扣之與原告系爭商標
    有關之塑膠袋僅約1200個，其所販售之塑膠袋係以每公斤計
    算，每公斤之塑膠袋約90至100 個，每公斤之單價為51、56
    至58元，經換算每個塑膠袋約0.58元左右，原告以5769個塑
    膠袋，並以每個10元計算損害賠償金額，顯屬過高。
  (二)另模具不得作為損害賠償之計算依據，原告據此請求40萬元
    損害賠償亦屬無據。
  (三)又被告侵權損害金額甚微，原告請求30萬元之信譽損失顯屬
    過高。
    理  由
壹、程序部分
一、按未經認許其成立之外國法人，雖不能認其為法人，然仍不
    失為非法人團體，苟該非法人團體設有代表人或管理人者，
    依民事訴訟法第40條第3 項規定，自有當事人能力。至其在
    臺灣是否設有事務所或營業所則非所問（最高法院50年台上
    字第1898號判例意旨參照）。原告日商三麗鷗股份有限公司
    （下稱原告）係依據日本國法所設立之外國公司，設有代表
    人，其營業所設址於日本東京都，為國際知名之公司，具備
    一定之獨立財產，其雖未經我國認許，惟仍不失為非法人團
    體，自有當事人能力，合先敘明。
二、本件原告為外國法人，故本件性質上係屬涉外民事事件。就
    涉外民事事件之國際裁判管轄權，現行法律雖無明文，惟被
    告為中華民國人民，且原告主張被告係於我國境內從事侵害
    其商標權之不法行為，而依據侵權行為之法律關係提起本訴
    ，參酌我國民事訴訟法第15條第1 項規定：「因侵權行為涉
    訟者，得由行為地之法院管轄」之意旨，應認對於行為地發
    生於我國境內之涉外侵權事件，我國法院即具有國際裁判管
    轄權，是本院就本件訴訟自有管轄權。復按關於由侵權行為
    而生之債，依侵權行為地法，涉外民事法律適用法第9條第1
    項前段定有明文，本件原告主張被告之侵權行為既係發生在
    我國境內，依上開規定，即應適用中華民國法律為其裁判之
    準據法。
三、復按訴狀送達後，原告不得將原訴變更或追加他訴，但擴張
    或減縮應受判決事項之聲明者，不在此限，民事訴訟法第25
    5 條第1 項第3 款定有明文。本件原告起訴原聲明第二項請
    求：被告應連帶給付原告新台幣100 萬元及自起訴狀繕本送
    達翌日起至清償日止，按年利率百分之5 計算之利息。惟於
    99年8 月31日以刑事附帶民事準備（一）狀捨棄其依據公平
    交易法第32條第1 項之請求，故將聲明第二項減縮為：被告
    應連帶給付原告新台幣757,690 元及自起訴狀繕本送達翌日
    起至清償日止，按年利率百分之5 計算之利息。揆諸前揭說
    明，原告上開訴之聲明之減縮，係為合法。
貳、實體部分
一、查「Hello Kitty （凱蒂貓）」、「My Melody （美樂蒂）
    」、「PomPom Purin（布丁狗）」等如附表所示商標，係原
    告向中華民國經濟部智慧財產局申請註冊登記，並取得於專
    用期限或延展專用期限內，指定使用於塑膠袋、購物袋、半
    成品塑膠材料等商品之商標專用權，為相關大眾所共知之商
    標圖樣。而在專用期限內，任何人未經商標權人之同意或授
    權，不得於同一商品或類似商品，使用相同或近似於此等註
    冊商標，亦不得將此前述商品予以販賣或意圖陳列而販賣。
    被告既知原告享有前述商標之商標權，且所製造或販售使用
    該商標之商品，在國際上已享負聲譽，竟為牟不法利益，明
    知未經原告授權，不得於同一商品使用與原告商標相同或近
    似之商標，仍自98年9 月間起，在鴻鑌塑膠實業有限公司之
    工廠即彰化縣溪湖鎮○○路後溪巷39號之15旁鐵皮屋內，擅
    自將如附表所示「Hello Kitty 」、「My Melody 」、「
    PomPom Purin」之商標圖樣，使用於其自行生產、製造之塑
    膠包裝袋，製造完成後基於販賣仿冒商標商品之意圖，在鴻
    鑌塑膠實業有限公司位於彰化縣溪湖鎮○○路後溪巷39號之
    15開設之商店內，公然販賣上開仿冒「Hello Kitty 」、「
    My Melody 」、「Po mPom Purin 」商標圖樣之塑膠包裝袋
    ，供不特定人選購，侵害原告商標權之事實，業經本院以99
    年度智簡字第51號刑事簡易判決認定屬實，且本院依據檢察
    官具體求刑之刑度，判處有期徒刑4 月，如易科罰金，以新
    台幣1 千元折算壹日，有本院前開刑事案件卷宗及判決書可
    證，且為被告所不爭執，則原告主張被告應負侵權行為損害
    賠償責任，堪以認定。
二、原告請求被告不得使用相同或近似於如附表所示之商標於同
    一或類似之商品部分：
  (一)按商標權人對於侵害其商標權者，得請求損害賠償，並得請
    求排除其侵害；有侵害之虞者，得請求防止之，商標法第61
    條第1項定有明文。
  (二)經查被告鴻鑌塑膠實業有限公司於其所製造之塑膠袋商品上
    ，使用原告如附表所示之商標之事實已如前述，則原告依上
    揭商標法第61條第1 項後段排除侵害規定，請求被告不得使
    用相同於如附表一所示之商標於同一商品即塑膠袋，核屬有
    據，至於「類似商品」部分，因其範圍不明確，故此部分不
    應准許。
三、損害賠償金額部分：
  (一)按商標權人對於侵害其商標權者，得請求損害賠償。又商標
    權人請求損害賠償時，得就下列各款擇一計算其損害：一、
    依民法第216 條規定。但不能提供證據方法以證明其損害時
    ，商標權人得就其使用註冊商標通常所可獲得之利益，減除
    受侵害後使用同一商標所得之利益，以其差額為所受損害。
    二、依侵害商標權行為所得之利益；於侵害商標權者不能就
    其成本或必要費用舉證時，以銷售該項商品全部收入為所得
    利益。三、就查獲侵害商標權商品之零售單價500 倍至1,50
    0 倍之金額。但所查獲商品超過1,500 件時，以其總價定賠
    償金額。前項賠償金額顯不相當者，法院得予酌減之。商標
    權人之業務上信譽，因侵害而致減損時，並得另請求賠償相
    當之金額，商標法第61條第1 項、第63條分別定有明文。另
    按公司負責人對於公司業務之執行，如有違反法令致他人受
    有損害時，對他人應與公司負連帶賠償之責，公司法第23條
    第2 項亦有明文。依此，被告甲○○所負責經營之鴻鑌塑膠
    實業有限公司所生產販售之塑膠袋，既有冒用原告註冊商標
    之行為，原告依商標法第61條第1 項、第63條第1 項第3 款
    規定，請求被告甲○○及被告鴻鑌塑膠實業有限公司連帶負
    損害賠償責任，即有所據。
  (二)按商標法第63條第1 項第3 款所謂「零售單價」係指侵害他
    人商標權之商品實際出售之單價，並非指商標權人自己商品
    之零售價或批發價（最高法院95年度台上字第295 號裁判參
    照）。查：
    1.系爭塑膠袋之零售單價係每個0.51至0.58元之事實，業據
      原告提出統一發票三紙為據（每公斤約100 個塑膠袋，每
      公斤售價51、56、58元），且上開統一發票亦為被告所不
      爭執。被告雖主張系爭塑膠袋之零售單價為每個10元，惟
      並未舉證以實其說，是此部分之單價應以原告主張為可採
      信。本案所查扣原告侵害被告商標權之塑膠袋數量總計為
      5769個，此有扣押物品清單1 紙附於刑案卷可稽，並有上
      開塑膠袋扣於刑事案件可按，是原告依商標法第61條第1
      項、第63條第1 項第3 款規定，請求被告鴻鑌塑膠實業有
      限公司及被告甲○○連帶給付3346元部分，為有理由（
      5769*0.58 ＝3346）。
    2.原告另主張本件查獲系爭商標權之模具共8 支，以每支模
      具5 萬元之單價計算，則侵權商品之總價值為40萬元等語
      。惟按，關於商標之使用，商標法第6 條設有立法解釋，
      「本法所稱商標之使用，指為行銷之目的，將商標用於商
      品、服務或其有關之物件，或利用平面圖像、數位影音、
      電子媒體或其他媒介物足以使相關消費者認識其為商標。
      」，是所謂「商標之使用」仍在於表彰商品之來源與出處
      ，並向消費者保證商品品質具有滿意之水準，使其認明標
      誌，即可安心採購其所滿意之商品，誠為表彰廠商信譽及
      消費者信賴關係之媒介。足見其義在商標用於商品及其包
      裝、容器、標帖、說明書、價目表或其他類似物件上，抑
      或更進一步擴張於電視、廣播、新聞紙類廣告或參加展覽
      會展示等形式，而商品之製造器具如並未將之商品化，即
      並未以行銷為目的，亦未對消費者加以展示或陳列，應不
      構成所謂「商標之使用」。查被告鴻鑌塑膠實業有限公司
      所經營之業務範圍包括1.各種塑膠包裝材料、塑膠袋製造
      加工買賣。2.塑膠包裝袋截斷加工、塑膠粒買賣。3.前各
      項產品及材料進出口貿易業務，此有該公司之商工登記資
      料公司查詢資料1 紙在卷可稽，足見其營業項目並未包括
      模具之買賣或貿易業務，該模具顯係製造塑膠袋商品之製
      造工具至明，是縱該模具上有商標權人之商標圖樣，惟其
      既非為表彰該模具之來源及出處，而係為製造印有商標圖
      樣塑膠袋商品之工具，此部分即非「商標之使用」，自無
      侵害商標權之問題，是原告此部分之主張，應屬無據。
  (三)再按商標權人之業務上信譽，因侵害而致減損時，並得另請
    求賠償相當之金額，商標法第63條第3 項定有明文。所稱「
    業務上信譽」，即營業信譽或商譽之謂。本條所謂業務上信
    譽之損失，通常係指加害人以相同或近似商標之不良仿品矇
    騙消費者，使消費者混淆誤認被害人之商品或服務品質低劣
    ，以致被害人之營業信譽或商譽遭貶損而言。苟加害人之商
    品並非品質低劣，則其使用相同或近似之商標於相同或類似
    之商品或服務，固會使消費者混淆誤認其係與被害人之商品
    或服務為同一來源或二者間有關係企業、加盟關係、授權關
    係等，而造成被害人營業損失（此係同條第1 項請求損害賠
    償之範疇），惟不當然造成被害人之商品或服務之營業信譽
    或商譽之減損。故被害人依上開商標法第63條第3 項請求加
    害人賠償相當金額，即應舉證證明加害人侵害其商標權，以
    致其業務上之信譽受到減損之事實，否則即不能准許其請求
    。查原告就此提出真品之塑膠袋照片與被告仿品之塑膠袋照
    片對照圖為證，相較之下，被告仿品之材質、設計以及印刷
    品質確實較原告商標之真品品質低劣，且原告所販售之真品
    塑膠購物袋價格高達75元，有原告所提出之統一發票一紙在
    卷足憑，與被告所販售之仿品塑膠袋每只僅0.58元相差甚大
    ，如消費者誤認被告所販售之仿品塑膠袋係原告公司所生產
    ，足使人產生對原告商品品質不佳之聯想，並造成消費者對
    原告定價策略之誤解，以造成原告商譽損害，故原告依商標
    法第63條第3 項規定請求商譽損失，依法有據。本院審酌被
    告自98年9 月間販賣侵害原告商標之塑膠袋，惟因價格不高
    ，且售出之數量有限，故獲利不高，然因其所生產之塑膠袋
    與原告真品之品質差距造成原告商譽之損失等一切情狀，本
    院認被告鴻鑌塑膠實業有限公司與被告甲○○應連帶賠償原
    告信譽損失15萬元，原告逾此部分之請求，為無理由，應予
    駁回。
四、末按商標權人得請求由侵害商標權者負擔費用，將侵害商標
    權情事之判決書內容全部或一部登載新聞紙，商標法第64條
    亦定有明文。本件被告侵害原告商標權，既經認定如前，則
    原告依上開規定，請求被告應負擔費用將本件最後事實審刑
    事附帶民事訴訟判決之一部（包括案號、當事人、主文、事
    實欄），以不小於二十號字體刊登於自由時報、工商時報及
    經濟日報各一日，亦屬有據，應予准許。
五、末按給付無確定期限者，債務人於債權人得請求給付時，經
    其催告而未為給付，自受催告時起，負遲延責任。其經債權
    人起訴而送達訴狀，或依督促程式送達支付命令，或為其他
    相類之行為者，與催告有同一之效力，民法第229 條第2項
    定有明文。而遲延之債務，以支付金錢為標的者，債權人得
    請求依法定利率計算之遲延利息；應負利息之債務，其利率
    未經約定，亦無法律可據者，週年利率為百分之五，亦為民
    法第233 條第1 項、第203 條所明定。原告請求被告等二人
    連帶賠償其損害，係以支付金錢為標的，而本件損害賠償之
    給付無確定期限，依上開規定，自應以被告二人收受本件刑
    事附帶民事訴訟起訴狀繕本翌日起負遲延責任，則原告請求
    被告鴻鑌塑膠實業有限公司、甲○○應給付自起訴狀繕本送
    達翌日即99年8 月18日起，至清償日止，按週年利率5 ％計
    算之法定遲延利息，洵為正當，應予准許。
六、綜上所述，被告販賣侵害原告商標權之商品，原告請求被告
    鴻鑌塑膠實業有限公司、甲○○不得使用相同或近似於附表
    所示之商標於塑膠袋之商品，及連帶給付原告新台幣15萬33
    46元；及自民國99年8 月18日起至清償日止，按年息百分之
    5 計算之利息；並應連帶負擔費用將本件最後事實審附帶民
    事判決書內容（包括案號、當事人、主文、事實欄），以不
    小於二十號字體刊登於自由時報、工商時報及經濟日報各一
    日之部分，為有理由，應予准許；逾此範圍之請求，應予駁
    回。
七、按所命給付之金額或價額未逾新台幣50萬元之判決，法院應
    依職權宣告假執行；又法院得依聲請或依職權，宣告被告預
    供擔保，或請求將標的物提存而免為假執行，民事訴訟法第
    389 條第1 項第5 款及同法第392 條第2 項分別定有明文。
    查本件係所命給付未逾新台幣50萬元之判決，本院自應就原
    告勝訴部分，依職權宣告假執行，又被告聲請預供擔保免為
    假執行，本院爰酌定相當之金額准許之。至於原告敗訴部分
    之請求既為不合法，其假執行之聲請，已失所附麗，併予駁
    回。
八、本件為刑事附帶民事訴訟，依法無庸繳納裁判費，且訴訟程
    序中，兩造並無其他訴訟費用之支出，爰不另為訴訟費用負
    擔之諭知，附此敘明。
九、本件判決基礎已臻明確，兩造其餘攻擊防禦方法及訴訟資料
    ，核與本案之判斷不生影響，爰不予一一論駁，附此敘明。
據上論結，本件原告之訴為一部有理由，一部無理由，依刑事訴
訟法第502 條、第491 條第10款，民事訴訟法第389 條第1 項第
5 款、第392 條第2 項，判決如主文。
中    華    民    國    99    年    9     月    28    日
                      刑事第九庭    法    官  黃齡玉
以上正本證明與原本無異。
如不服本判決應於收受判決後10日內向本院提出上訴書狀，並
應敘述具體理由。其未敘述上訴理由者，應於上訴期間屆滿後
20日內向本院補提理由書(均須按他造當事人之人數附繕本)
「切勿逕送上級法院」。
本判決非對於刑事訴訟之判決有上訴時不得上訴。
中    華    民    國    99    年    9     月    28    日
                                      書記官  林嘉賢
附表
┌───┬───────┬─────────┬────────┐
│編  號│註冊／審定號  │專用期限          │商標權人        │
│      │（正註冊／審定│                  │                │
│      │號）          │                  │                │
├───┼───────┼─────────┼────────┤
│  一  │00000000      │100年12月15日     │日商三麗鷗股份有│
│      │（00000000）  │                  │限公司          │
├───┼───────┼─────────┼────────┤
│  二  │00000000      │101年5月31日      │日商三麗鷗股份有│
│      │（00000000）  │                  │限公司          │
├───┼───────┼─────────┼────────┤
│  三  │00000000      │99年10月31日      │日商三麗鷗股份有│
│      │（00000000）  │                  │限公司          │
└───┴───────┴─────────┴────────┘

司法院資訊處製作；財團法人民間司法改革基金會備份。
